【裁判字號】    95,上,85
【裁判日期】    951107
【裁判案由】    返還土地
【裁判全文】
臺灣高等法院臺南分院民事判決            95年度上字第85號
上  訴  人  乙○○即祭祀公業郭光傳管理人
訴訟代理人  蔡文斌  律師
            王健強  律師
            曾靖雯  律師
            何冠慧  律師
被 上 訴人  丙○○
訴訟代理人  甲○○
            林祈福  律師
上列當事人間請求返還土地事件，上訴人對於中華民國95年3月7
日臺灣臺南地方法院93年度訴字第1077號第一審判決提起上訴，
本院於民國95年10月24日言詞辯論終結，茲判決如下：
    主  文
上訴駁回。
第二審訴訟費用由上訴人負擔。
    事實及理由
甲、程序部分：
一、按「臺灣關於祭祀公業之制度，雖有歷來不問是否具備社團
    法人或財團法人之法定要件，均得視為法人之習慣，然此種
    習慣自臺灣光復民法施行後，其適用應受民法第一條規定之
    限制，僅就法律所未規定者有補充之效力，法人非依民法或
    其他法律之規定不得成立，在民法施行前，亦須具有財團及
    以公益為目的社團之性質而有獨立之財產者，始得視為法人
    ，民法第二十五條及民法總則施行法第六條第一項，既設有
    明文規定，自無適用與此相反之習慣，認其祭祀公業為法人
    之餘地。臺灣之祭祀公業，如僅屬於某死亡者後裔公同共有
    ，不過為某死亡者後裔公同共有祀產之總稱，尚難認為有多
    數人組織之團體名義，故除有表示其團體名義者外，縱設有
    管理人，亦非民事訴訟法第四十條第三項所謂非法人之團體
    ，自無當事人能力。」、又「相對人於臺灣臺北地方法院起
    訴提出之訴狀，雖表明原告為祭祀公業游光彩，惟既記載管
    理人游某，並由該管理人代為訴訟行為，與實際上以管理人
    自己名義代表派下全體起訴者無異。故祇須於當事人欄內予
    以改列，藉資更正。其起訴仍屬合法，不生當事人能力欠缺
    之問題。」（最高法院39年台上字第364號、74年台抗字第4
    0號判例、75年度台抗字第222號、88年度台抗字第299號裁
    判、78年度台上字第979號判決參照），足見實務上於祭祀
    公業之案件，於設有管理人之情形，仍認得以該管理人之名
    義起訴或被訴（此基於便宜上之理由得為訴訟行為），雖本
    件原審誤列祭祀公業郭光傳之「法定代理人」為乙○○，實
    際上與以上開實務上准許由祭祀公業之管理人名義代為訴訟
    行為無異。是故祇須法院於當事人欄內予以改列，更正即可
    （不另生當事人能力欠缺之問題），合先說明。
二、又上訴人乙○○（即祭祀公業郭光傳管理人，下稱上訴人）
    主張伊所有坐落台南縣麻豆鎮○○○段382之3地號及同段
    382之10地號2筆土地內，其中面積0.2550公頃之系爭土地，
    由被上訴人耕作之事實，並提出土地登記簿謄本及土籍圖謄
    本為證，且為被上訴人所不爭，應堪信為真實。被上訴人雖
    辯稱：上訴人就系爭土地違背耕地三七五減租條例第26條之
    規定，未經調解、調處而逕行起訴，上訴人之訴應有不合法
    云云。惟按耕地三七五減租條例第26條，所謂出租人與承租
    人間因耕地租佃發生爭議案件，非經調解、調處，不得起訴
    ，係指當事人間本於耕地租佃關係而發生之爭議案件而言。
    如上訴人起訴主張已無租賃關係存在，而本於其他之法律關
    係為訴訟標的，即無該條之適用（最高法院46年台抗字第24
    號判例參照）。查本件上訴人起訴主張兩造間就系爭土地，
    有農業發展條例之委託代耕關係，並經上訴人終止系爭土地
    之租賃關係，乃依民法第767條及同法第455條規定，請求被
    上訴人返還系爭土地之事實，其訴訟標的非本於耕地租佃關
    係而發生之爭議案件，自無耕地三七五減租條例第26條之適
    用，是被上訴人前開抗辯，尚非有據。
乙、實體部分：
一、上訴人起訴暨上訴主張：兩造於79年1月1日、84年1月1日、
    89年1月1日、90年1月1日訂立「耕地委託經營契約書」，已
    明載依農業發展條例規定，由上訴人將系爭土地委託被上訴
    人經營，雙方顯然有特別約定，權利義務應以農業發展條例
    為準據法。遍查相關法規包括土地法、民法、耕地三七五減
    租條例等租賃，均無出租人必須先補償承租人之有益費用後
    始得終止。又兩造間90年1月1日之契約，代耕期間自90年1
    月1日起至91年12月31日止。上開代耕期屆滿後，上訴人雖
    未立即收回，惟於93年4月20日發存證函表明，因要收回自
    耕，而於93年7月1日起收回系爭土地。縱被上訴人抗辯兩造
    契約不符農業發展條例第3條規定之家庭農場，兩造契約並
    不當然解釋屬耕地三七五減租之租賃關係，被上訴人所引之
    實務見解均在89年1月4日農業發展條例修正之前，兩造代耕
    契約既自92年1月1日起依原契約條件，視為以不定期限繼續
    契約。則本件契約既在92年1月1日再訂立，依農業發展條例
    第20條規定，自無耕地三七五減租條例之適用，而上訴人表
    明終止委託代耕契約，被上訴人亦表明同意，兩造之委託代
    耕關係應視為業已終止，爰依民法第767條及第455條，請求
    被上訴人返還系爭土地，且不同意給付補償費70萬元，又雖
    依耕地三七五減租條例規定租期不得少於六年，惟迄目前95
    年，租約亦已屆滿，兩造既無繼續租賃之合意，上訴人自得
    請求被上訴人返還系爭農地云云。於本院並聲明：(一)原判
    決廢棄。(二)被上訴人應將坐落於台南縣麻豆鎮○○○段38
    2之3地號及同段382之10地號2筆土地，如原判決附圖所示黃
    色部份面積約0.26公頃之土地交還上訴人。(三)第一、二審
    訴訟費用由被上訴人負擔。(四)願供擔保請准宣告假執行。
二、被上訴人則以：伊承租期間已有3、40年，從以前至目前均
    由被上訴人承租，兩造雖亦曾於89年1月1日、90年1月1日就
    系爭土地訂有耕地委託經營契約書，仍為耕地租賃而適用耕
    地三七五減租條例。理由在於被上訴人就係爭土地以自任耕
    作為目的，約定支付地租使用他人之農地之事實，該地租為
    每年10,000元，前揭契約雖約定交付予上訴人上等蓬萊乾淨
    稻谷1,000台斤，惟歷年來均以每台斤折合10元共計10,000
    元交予上訴人，縱契約記為收益分配，仍屬租金無疑。又農
    業發展條例第3條第1項第4款、15款規定：家庭農場，指以
    共同生活戶為單位從事農業經營之農場。委託代耕，指自行
    經營之家庭農場，僅將其農場生產過程之部分或全部作業委
    託他人代為實施者。惟上訴人為祭祀公業管理人，非家庭農
    場甚明，兩造所訂之契約上訴人雖以「耕地委託經營契約書
    」名之，惟因其本身不符前開資格，實為規避三七五減租條
    例之脫法行為，細繹其契約內容仍為三七五減租條例所規範
    之耕地租賃。且耕地租賃依最高法院51年台上字2629號判例
    意旨觀之不以登記始生效力。另依耕地三七五減租條例第5
    條規定，耕地租佃期間，不得少於6年。因之，兩造雖約定
    以1年為期，仍應延長至6年。是以兩造耕地租約尚未屆期，
    仍屬有效，上訴人以終止代耕關係為由，訴請交還土地，應
    無理由。假使上訴人所主張92年1月1日起兩造視為以不定期
    限繼續契約為鈞院所同意，則依民法第459條規定未定期限
    之耕作地租賃，出租人除收回自耕外，僅於有民法458各款
    之情形或承租人違反第432條或第462條第2項之規定時，得
    終止契約。惟查被上訴人既無上開情事，上訴人就此亦無爭
    執。而上訴人乃祭祀公業無法自耕，且上訴人提出93年度第
    2次管理委員會議既決議郭毓昇有承租意願，決議以每分地
    每年5,000元出租給郭毓昇，顯見上訴人將系爭土地另行放
    租，並非收回自耕，則依民法第459條規定之反面解釋，即
    不得終止兩造之耕地租賃契約。兩造之耕地租賃既尚在存續
    中，上訴人訴請返還系爭耕地，即無理由等語，資為抗辯。
    並聲明上訴駁回，若受不利判決願供擔保請准宣告免予假執
    行。
三、兩造不爭執之事實：
(一)台南縣麻豆鎮○○○段382之3地號及同段382之10地號兩筆
    土地均為祭祀公業郭光傳所有，且就系爭上開土地由被上訴
    人管理使用，並有土地登記簿謄本、地籍圖謄本等附卷可稽
    （附於原審補字卷內）。
(二)兩造就系爭土地分別於79年12月1日起訂立租期自80年1月1日
    起自83年12月31日止；84年1月1日訂立，租期自84年1月1日
    起自85年12月31日止；86年1月1日訂立，租期自86年1月1日
    起至86年12月31日止；87年1月1日訂立，租期自87年1月1日
    起至87年12月31日止；88年1月1日訂立，租期自88年1月1日
    起自88年12月31日止；89年1月1日訂立，租期自89年1月1日
    起自89年12月31日止；90年1月1日訂立，租期自90年1月1日
    起至91年12月31日止，簽訂名義為耕地委託經營契約書之書
    面契約（見原審訴字卷第33、67、77頁）。
(三)台南縣麻豆鎮○○○段382之3地號土地除被上訴人管理使用
    之土地外，上訴人另依耕地三七五減租條例規定出租於訴外
    人郭福源、陳國添等人，有證人郭福源、郭銘泉於原審之證
    述情節可據（見原審卷第139頁、第48頁）。
(四)兩造簽訂之耕地委託經營契約書之書面記載：「收益分配：
    每年乙方應給付上等蓬萊乾淨稻穀1,000台斤給甲方，應於每
    年年底付清。」惟實際上被上訴人每年均以10,000元交付上
    訴人收受。被上訴人最後於93年4月20日以存證信函及15,00
    0元之郵政匯票寄上訴人作為其92年1月1日起自93年6月30日
    之收益分配，上訴人已收受（見原審訴字卷第116、117頁原
    告爭點整理狀）。
(五)本件於起訴前曾向台南縣麻豆鎮公所調解委員會申請調解未
    成立，未向耕地租佃委員會提出調處、調解。
(六)兩造於90年1月1日簽立耕地委託經營契約，期間自91年12月
    31日止，上訴人未立即收回，依民法第451條規定，兩造契
    約自92年1月1日起依原契約條件，視為以不定期限續約，被
    上訴人亦有繳納至93年6月30日之租金等情（見原審卷第33
    、116、138頁）。
四、得心證之理由：
    由前開兩造不爭執之事實，可知雙方首要之爭執厥為：系爭
    土地之租約有無89年1月4日新修正公布之農業發展條例第20
    條第1項規定之適用？
(一)查系爭上開2筆土地，地目田，面積分別為10654、388平方
    公尺，其中台南縣麻豆鎮○○○段382之3地號其他登記事項
    並載有三七五租約，此有上開土地登記簿謄本2紙、暨上訴
    人於原審所提出之台南縣私有耕地租約（見原審卷第58、59
    頁）可憑，可見系爭土地係屬耕地三七五減租條例第1條及
    農業發展條例第3條第1項第11款所規定之耕地，合先敘明。
(二)按農業發展條例第3條第15款明文載稱委託代耕，乃指自行
    經營之家庭農場，僅將其農場生產過程之部份或全部作業，
    委託他人代為實施者；而同條第4款之所謂家庭農場，則指
    以共同生活戶為單位，從事農業產銷之農場之意。而本件上
    訴人為祭祀公業顯非自行經營之家庭農場，亦非從事農業產
    銷之單位，且被上訴人係為自己利益而耕作，多年在系爭土
    地耕作，實無該農業發展條例所謂委託代耕情形可言，是以
    ，上訴人主張系爭土地係依農業發展條例第3條委託被上訴
    人代耕，依法無據，洵無可採。
(三)另上訴人以兩造間之租約並未經鎮鄉公所准予審核登記三七
    五耕地租約，主張兩造間之耕地租賃契約，並無耕地三七五
    減租條例之適用云云。惟按所稱租賃者，謂當事人約定，一
    方以物租與他方使用收益，他方支付租金之契約，民法第42
    1條第1項定有明文。而租賃契約，乃諾成契約與不要式契約
    。又耕地三七五減租條例第6條第1項雖明定：「本條例施行
    後，耕地租約應一律以書面為之；租約之訂立、變更、終止
    或換訂，應由出租人會同承租人申請登記。」，係為保護佃
    農及謀舉證上便利而設，非謂凡租約之訂立、變更、終止或
    換訂，須經登記，始能生效（最高法院51年度臺上字第2629
    號判例參照）。是書面訂立租約僅為契約內容之證明，並非
    租賃契約之成立要件或生效要件，倘契約當事人所為約定符
    合民法第421條之規定，即令未經訂立書面，仍不得謂當事
    人間無租賃關係存在。本件上訴人自79年12月1日起即以書
    面方式訂立將系爭土地出租予被上訴人耕作，而有租賃關係
    ，雙方並接續訂約，由被上訴人占有該耕地迄今，自不因渠
    等未曾向鄉公所辦理書面耕地租約之登記，而影響雙方耕地
    租賃之存續及耕地三七五減租條例之適用。況系爭土地依其
    地目，係屬耕地，是以系爭土地之租賃關係本質上即屬耕地
    租賃，自有耕地三七五減租條例之適用。
(四)次按「耕地租佃期間，不得少於六年，其原約定租期超過六
    年者，依其原約定」，耕地三七五減租條例第5條定有明文，
    此所謂租約期間不得少於六年之規定，係屬強制規定，凡原
    訂租用耕地之期間短於六年，而在該條例施行後猶未屆滿者
    ，即應予以延長至六年（最高法院42年臺上字第201號判例
    參照）。是系爭土地本質上既為耕地租賃，而耕地三七五減
    租條例第5條有關6年以上之租約限制，為貫徹特定農業政策
    而設之強制規定，不容當事人以契約任意縮短。依此，兩造
    間就系爭耕地於農業發展條例修正前之79年12月1日所簽立
    之耕地租約，其租期雖以1年為限（自80年1月1日起至85年
    12月31日止），但該1年租期之約定，既已違背耕地三七五
    減租條例第五條所定「不得少於六年」之規定，自應延長至
    85年12月31日止，嗣兩造又於86年1月1日續訂立租約續約自
    86年1月1日起至86年12月31日止，其租期雖以1年為限，仍
    應依耕地三七五減租條例第五條所定「不得少於六年」之規
    定，自應延長至91年12月31日止，始屬正確。又其後雙方雖
    未再續訂書面租約，惟兩造仍不定期限續訂租約，被上訴人
    （即承租人）並已繳納至93年6月30日止之租金，此為上訴
    人所是認（見原審卷第28頁書狀），是自92年1月1日起至96
    年12月31日止，雙方仍有耕地租約存在，租期至少至96年12
    月31日止方可謂屆滿。上訴人遽於93年7月20日起訴主張代
    耕契約期限屆滿，伊得收回自耕云云，已有未合。
(五)至本件上訴人另主張兩造於90年1月1日另訂立耕地委託經營
    契約書，代耕期間自90年1月1日起至91年12月31日止，代耕
    期滿後上訴人未立即收回，依民法451條規定，兩造代耕契
    約自92年1月1日起依原契約條件，視為以不定期限繼續契約
    ，且本件契約既在92年1月1日訂立，依農業發條例第20條規
    定，自無耕地三七五減租條例之適用云云。然查，農業發展
    條例第20條第1項雖明定：「本條例中華民國89年1月4日修
    正施行後所訂立之農業用地租賃契約，應依本條例之規定，
    不適用耕地三七五減租條例之規定。本條例未規定者，適用
    土地法、民法及其他有關法律之規定」，但同條第2項亦明
    定：「本條例中華民國89年1月4日修正施行前已依耕地三七
    五減租條例，或已依土地法及其他法律之規定訂定租約者，
    除出租人及承租人另有約定者外，其權利義務關係、租約之
    續約、修正及終止，悉依該法律之規定。」是依該條文第1
    項、第2項之前後文義可知：在農業發展條例於89年1月4日
    修正前，性質上已依耕地三七五減租條例成立之耕地租賃關
    係，除當事人另有特別約定外，「耕地三七五減租條例」並
    不因農業發展條例之公布修正，即當然失其適用。是故兩造
    於89年1月1日與90年1月1日簽訂之租約，及上訴人所主張92
    年1月1日以後之不定期租約，除租期外其餘租約內容均無不
    同，亦足以證明兩造間於90年1月1日之所以另訂租約及其後
    之不定期租約，僅單純為繼續雙方之租賃關係而簽訂，並未
    針對「耕地三七五減租條例」、「土地法」或「其法律規定
    」之相關法律規範及及個別條款之適用問題，達成任何其他
    特別之約定。從而，兩造於農業發展條例修正公布後，既無
    任何特別除外之約定，耕地三七五減租條例第5條有關最短
    租期六年之限制，又屬強制規定，兩造於89年1月1日所簽訂
    以1年為期之租約，既已違反前該規定，不生租約屆期雙方
    租賃關係即告消滅之效力。
(六)另上訴人主張，上訴人於93年4月20日始發存證函表明，因
    要收回自耕，將93年7月1日起收回系爭土地等語，被上訴人
    收到上開存證信函後，雖回稱「願將租地交回，惟望台端支
    付土地增益費用500,000元以為補償」表示同意終止委託代
    耕契約等語。惟查，被上訴人雖於93年5月6日函覆之存證信
    函所載：「……知今台端欲於93年7月1日終止租賃關係，本
    人願將租地交回，惟望台端支付土地增益費用新台幣500,00
    0元以為補償，特此告知。」等語（見原審補字卷上訴人所
    提證物四被上訴人所發存證信函），係對其合意終止系爭土
    地租賃關係附有條件，就其上開條件尚未成就前，自不生合
    意終止租約之效力。再依耕地三七五減租條例第17條第1項
    規定：「耕地租約在租佃期限未屆滿前，非有左列情形之一
    不得終止：一、承租人死亡而無繼承人時。二、承租人放棄
    耕作權時。三、地租積欠達二年之總額時。四、非因不可抗
    力繼續一年不為耕作時。五、經依法編定或變更為非耕地使
    用時。」本件兩造既於92年1月1日起有不定期租約存在，則
    至少雙方之耕地租約應延至96年12月31日，始為屆滿，而上
    訴人又未能舉證證明被上訴人有何上開法定終止租約之事由
    ，並據此終止系爭租約以前，自不能僅以兩造另於90年1月1
    日所訂立租約期限屆至，視為不定期租賃，而上訴人主張收
    回自耕為由（按實際上仍非上訴人自耕），遽予終止租約，
    請求被上訴人返還系爭土地。
(七)綜上所述，兩造間之土地租賃既屬耕地租約，並於農業發展
    條例於89年1月4日修正公布前即已存在，兩造於其法定租約
    期限未屆滿前，雖又簽立新的租約，但其目的係在繼續雙方
    之租賃關係，並單純沿用舊例而為，難認已合意排除「耕地
    三七五減租條例」之適用，此與農業發展條例第20條第1項
    原則上係以該條例修正公布後始訂立新租約，而成立新租賃
    關係之情形有別。又耕地三七五減租條例第五條所設六年租
    期之限制，係強制規定，兩造間於92年1月1日所成立不定期
    限耕地租約，既無耕地三七五減租條例第17條第1項所列各
    款事由（即承租人歿後無繼承人、或有棄耕、欠租二年、非
    因不可抗力繼續一年不耕、經編定或變更為非耕地等情形）
    ，則至少非於6年之租期屆滿後，自不生使租賃關係消滅之
    問題。從而，上訴人依民法第767條、第455條之規定，請求
    被上訴人應將系爭土地交還上訴人，為無理由，不應准許。
    其假執行之聲請亦失所附麗，應併予駁回。（另本件上訴人
    之訴，業經判決認定其無理由，而應駁回上訴人之訴，是被
    上訴人於原審提起之預備反訴部分，即因上訴人之本訴應駁
    回為解除條件之成就，故毋庸審酌予以判決，併此敘明）。
    原審為上訴人敗訴之判決，及駁回其假執行之聲請，本院經
    核並無不合。上訴意旨指摘原判決不當，求予廢棄改判，為
    無理由，應予駁回。
五、本件事證已臻明確，兩造其餘攻擊防禦方法及證據資料，核
    與本件判決結果不生影響，爰毋庸一一論述，附此敘明。
據上論結，本件上訴為無理由，依民事訴訟法第449條第1項、第
463條、第78條，判決如主文。
中    華    民    國    95    年    11    月    7     日
                  民事第三庭    審判長法  官  陳光秀
                                      法  官  李文賢
                                      法  官  莊俊華
上為正本係照原本作成。
如對本判決上訴，須於判決送達後20日內向本院提出上訴狀，未
表明上訴理由者，應於上訴後20日內，向本院提出理由書（須附
繕本）。依法須繳納裁判費並應委任律師為訴訟代理人，始得上
訴。
中    華    民    國    95    年    11    月    9     日
                                      書記官  吳銘添
【附記】
民事訴訟法第466條之1：
(1)對於第二審判決上訴，上訴人應委任律師為訴訟代理人。但上
  訴人或其法定代理人具有律師資格者，不在此限。
(2)上訴人之配偶、三親等內之血親、二親等內之姻親，或上訴人
  為法人、中央或地方機關時，其所屬專任人員具有律師資格並
  經法院認為適當者，亦得為第三審訴訟代理人。
民事訴訟法第466之2：
上訴人無資力委任訴訟代理人者，得依訴訟救助之規定，聲請第
三審法院為之選任律師為其訴訟代理人。
                                                  J


司法院資訊處製作；財團法人民間司法改革基金會備份。
